臺灣臺北地方法院刑事判決　　　　　　　 93年度自字第244號
自　訴　人　己○○
代　理　人　王玉珊律師
被　　　告　甲○○
　　　　　　乙○○
上列被告等因詐欺等案件，經自訴人提起自訴及追加自訴（被告
乙○○使公務員登載不實部分），本院判決如下：
    主  文
乙○○被訴使公務員登載不實部分無罪，其餘被訴詐欺、損害債
權部分自訴不受理。
甲○○自訴不受理。
    理      由
壹、自訴意旨略以：（一）民國九十三年四月間，被告甲○○透
    過自訴人己○○所認識之大華建設股份有限公司戊○○與大
    華證券松山分公司黃柄杉經理向自訴人己○○表達借款之意
    ，被告甲○○表示伊係國泰世華銀行之經理，擬買受松智路
    與信義路口之土地，因價金不足，故欲向自訴人借款新臺幣
    （下同）一千二百萬元，且將提供位於臺北市○○路之房屋
    一棟為擔保，自訴人不疑有他，即答應借款予被告甲○○，
    而被告甲○○除一再擔保將於九十三年六月十二日還款外，
    並於九十三年四月二十九日簽立三張本票及借據一紙連同被
    告乙○○所有門牌號碼臺北市○○路二○○巷四三號房地所
    有權狀正本一份，交付予自訴人作為本件借款之擔保，並表
    示被告乙○○同意以其所有房地擔保本件借款，自訴人則於
    九十三年四月二十九日當場交付借款予被告甲○○。詎還款
    期限將至，被告甲○○所交付之三張本票，均因存款不足而
    遭退票，而被告甲○○並於九十三年六月十日自國泰世華銀
    行離職，被告二人並逃逸無蹤，顯見被告二人自始即未有清
    償借款之意思；又自訴人於上開被告甲○○所交付之本票退
    票後，即向法院聲請准許本票強制執行裁定，並立即聲請強
    制執行，惟除了被告甲○○所有位於屏東之房地因欠稅遭稅
    捐機關限制處分而無法移轉外，被告甲○○業已將其剩餘財
    產全部處分移轉，而詐害自訴人之債權；因認被告二人係共
    同涉犯刑法第三百三十九條第一項詐欺取財罪、同法第三百
    五十六條損害債權罪，且二罪有裁判上一罪關係云云。（二
    ）被告乙○○明知其所有臺北市○○路二○○巷四三號三樓
    房地（即臺北市○○區○○段二小段六二四土地及其上一四
    五一建號建物）之所有權狀正本，已由被告甲○○交付予自
    訴人作為借款之擔保，且在自訴人保管中，竟於九十三年七
    月二十二日檢具不實之切結書向臺北市松山地政事務所謊稱
    上開所有權狀於九十三年六月十日遺失，使得臺北市松山地
    政事務所承辦人員將上開不實事項登載於職務所掌之土地建
    物異動清冊等公文書上，並據以公告，於期滿後發給所有權
    狀，足以生損害於地政機關對土地登記事務登載、發給所有
    權狀之正確性及自訴人，被告乙○○取得補發之所有權狀後
    ，並進而於九十三年九月二十日將其所有上開房地移轉予案
    外人丙○○，因認被告乙○○涉犯刑法第二百十四條使公務
    員登載不實罪云云。
貳、無罪部分（被告乙○○被訴使公務員登載不實部分）：
一、按犯罪事實應依證據認定之，無證據不得推定其犯罪事實，
    又不能證明被告犯罪或其行為不罰者，應諭知無罪之判決，
    刑事訴訟法第一百五十四條、第三百零一條第一項分別定有
    明文。次按認定不利於被告之事實，須依積極證據，茍積極
    之證據本身存有瑕疵而不足為不利於被告事實之認定，即應
    為有利於被告之認定，更不必有何有利之證據，而此用以證
    明犯罪事實之證據，猶須於通常一般人均不至於有所懷疑，
    堪予確信其已臻真實者，始得據以為有罪之認定，倘其證明
    尚未達到此一程度，而有合理性之懷疑存在，致使無從為有
    罪之確信時，即應為無罪之判決，此有最高法院八十二年度
    臺上字第一六三號判決、七十六年臺上字第四九八六號、三
    十年上字第八一六號等判例意旨可資參照。
二、自訴人認定被告乙○○有刑法第二百十四條使公務員登載不
    實之犯行，無非以被告甲○○、乙○○之供述、臺北市松山
    地政事務所九十四年三月八日北市松地三字第○九四三○二
    四四九○○○號函附之九十三年七月二十二日信義字第一六
    五三九號卷宗影本為其論據。訊據被告乙○○堅決否認有何
    使公務員登載不實之犯行，辯稱：八十八年間，伊所有位於
    永吉路之房地曾向銀行辦理貸款，並由被告甲○○按時繳納
    本息，故所有權狀一直在被告甲○○保管中；九十三年六月
    間伊自國外參加學術活動返國後，發現被告甲○○已因財務
    問題去向不明，伊亦無法得知被告甲○○之下落，且伊之住
    處時有被告甲○○之債權人前來叫囂，故伊亦思及將所有房
    地出售，嗣後伊找到被告甲○○後，欲向其取回上開房地所
    有權狀，惟被告甲○○告知所有權狀已遺失，故伊始以所有
    權狀遺失為由向地政機關申請補發，並非故使公務員登載不
    實等語。
三、經查：
（一）證人即共同被告甲○○供稱：被告乙○○並不知道伊向自
      訴人借款，及將其所有永吉路房地之所有權狀交付自訴人
      以作為借款擔保之事；上開所有權狀原係在伊保管中，因
      伊曾以上開房地為抵押物向國泰世華銀行貸款；九十三年
      七、八月間，被告乙○○有詢問伊所有權狀之下落，伊謊
      稱所有權狀已遺失，直至九十三年十二月檢察官傳訊被告
      乙○○到庭訊問時，伊才告知被告乙○○所有權狀係在自
      訴人手上等語（見本院卷第二宗第六九頁反面），核與被
      告乙○○辯稱在申請補發所有權狀前，伊確實不知道上開
      房地所有權狀係在自訴人持有中，因被告甲○○告知所有
      權狀已遺失伊才去申請補發等語相符，是被告乙○○既經
      由被告甲○○告知上開房地所有權狀已遺失，且對於所有
      權狀係由自訴人持有作為借款擔保一事全然不知情，則被
      告乙○○向地政機關以所有權狀遺失為由申請補發，自無
      使公務員登載不實之故意。被告乙○○於本院九十三年十
      二月二十日審理時，雖供稱：「權狀是我去辦遺失的，因
      為我找不到權狀。我知道甲○○拿權狀去貸款，但是我後
      來找不到甲○○，也找不到權狀，所以我就去報遺失」（
      見本院卷第一宗第二一○頁），而似未敘及曾向被告甲○○詢問所有權狀下落之事，然而，被告甲○○之財務發生
      困難後，即離家在外，被告乙○○曾有一段時間不知其去
      向等情，業據被告甲○○證述明確（見本院卷第二宗第七
      ○頁反面），且被告乙○○亦於本院九十四年八月二十四
      日審理時供稱伊本來無法找到被告甲○○，後來才找到，
      找到被告甲○○後，被告甲○○才告知伊所有權狀遺失之
      事等語（見本院卷第二宗第七○頁反面）。是被告乙○○
      於九十三年十二月二十日庭訊時所述，係在表明伊原先無
      法找到被告甲○○，後來雖找到被告甲○○，但仍然找不
      到權狀，故去申請補發之意，雖其敘述過程較為簡略，然
      究無法以此即認被告乙○○所述有何矛盾不實或前後不一
      之處。
（二）又卷附之臺北市松山地政事務所九十四年三月八日北市松
      地三字第○九四三○二四四九○○○號函附之九十三年七
      月二十二日信義字第一六五三九號卷宗影本，僅得以證明
      被告乙○○有至地政機關申請補發上開房地之所有權狀，
      仍無以佐證被告乙○○有明知所有權狀未遺失仍向地政機
      關人員謊稱遺失而故為使公務員登載不實之犯行。另自訴
      代理人雖欲傳訊證人丁○○證明被告乙○○在申請補發所
      有權狀之前，即已知悉所有權狀係在自訴人手中一事，惟
      證人丁○○業經本院於九十四年二月二十一日傳訊到庭進
      行交互詰問程序，且證人丁○○經自訴代理人進行主詰問
      、復經本院訊問完畢後，自訴代理人並表示已無其他問題
      詰問證人，此見本院九十四年二月二十一日審判筆錄即明
      （見本院卷第一宗第三○六頁至第三○九頁），故自訴代
      理人就證人丁○○得以證明之相關待證事實理應已全部詰
      問完畢；又在本院九十四年八月二十四日審理庭時，審判
      長曾訊問自訴代理人：「可否證明乙○○知道甲○○有將
      權狀拿去給自訴人作為抵押，而乙○○故意去申請補發？
      」，而自訴代理人答稱：「不能證明乙○○知道甲○○將
      權狀拿給自訴人作抵押」（見本院卷第二宗第六九頁筆錄
      ），是自訴代理人嗣後復表示證人丁○○得以證明被告乙○○在申請補發所有權狀之前，即已知悉所有權狀係在自
      訴人手中一節，亦非無疑；且自訴代理人亦供稱事後與證
      人丁○○已有所接觸，既曾有接觸，倘證人丁○○得以證
      明被告乙○○是否知悉房地所有權狀在自訴人手中，自訴
      代理人於本院詢問上開問題時即應表明可傳訊證人丁○○
      以證明之，而非答覆不能證明，嗣自訴代理人再改稱證人
      丁○○可證明，亦有前後不符之處。從而，自訴代理人聲
      請再次傳訊證人丁○○，本院認核無必要，附此敘明。
四、綜上，自訴人所舉事證，均無法證明被告乙○○犯有刑法第
    二百十四條使公務員登載不實罪，致使無從為被告乙○○有
    罪之確信，揆諸前揭法條規定及說明，即應為被告乙○○無
    罪之諭知，用期適法。
參、自訴不受理部分（被告甲○○、乙○○被訴詐欺、損害債權
    部分）：
一、按犯罪事實之一部提起自訴者，他部雖不得自訴亦以得提起
    自訴論，但不得提起自訴部分係較重之罪，或其第一審屬於
    高等法院管轄，或第三百二十一條之情形者，不在此限，刑
    事訴訟法第三百十九條第三項定有明文。復按同一案件經檢
    察官依第二百二十八條規定開始偵查者，不得再行自訴；但
    告訴乃論之罪，經犯罪之直接被害人提起自訴者，不在此限
    ；又不得提起自訴而提起者，應諭知不受理之判決，刑事訴
    訟法第三百二十三條第一項、第三百三十四條亦有分別規定
    。又不受理之判決，得不經言詞辯論為之，此項規定於自訴
    程序亦準用之，刑事訴訟法第三百零七條、第三百四十三條
    分別定有明文。
二、經查：
（一）證人丁○○曾於九十三年六月九日具狀向臺灣臺北地方法
      院檢察署對被告甲○○提出刑法第三百三十九條詐欺罪之
      告訴，又於九十三年六月二十三日，具狀追加對被告乙○○提起詐欺罪告訴，指訴：被告甲○○原係國泰世華商業
      銀行萬華分行經理，因個人買賣股票失利及積欠地下錢莊
      債務，竟與其配偶及被告乙○○共同基於意圖為自己不法
      所有之概括犯意聯絡，明知渠二人僅受鄭榮洲委託協助向
      銀行辦理瑞智廣告事業有限公司（下簡稱瑞智公司）洽購
      臺北市○○區○○段五小段二九之二、二九之三、二九之
      四、二九之五、二九之六地號等五筆土地的貸款事宜，並
      未受託與地主洽談買賣議約工作，竟於九十三年四月二十
      一日晚間十時許，在臺北市○○路五七八巷八弄三號二樓
      證人丁○○住處，向證人丁○○佯稱：「前開五筆土地均
      已和地主談妥買賣事宜，可與國泰世華商業銀行總行洽談
      興建之貸款計畫，並由元大建設股份有限公司（下簡稱元
      大建設公司）興建大樓，但需斡旋金五百萬元交予地主，
      四十五天內可完成前揭作業，若願意投資，可獲取高額利
      潤，若建案未談成，保證原額退還」等語，使證人丁○○
      不疑有他，於九十三年四月二十二日與被告甲○○簽訂契
      約書，並同時交付五百萬元投資款與被告甲○○，被告甲○○並同時簽發付款人均為國泰世華商業銀行萬華分行，
      面額均為三百萬元，票號分別為ＨＣ0000000號、
      ＨＣ0000000號，發票日分別為九十三年六月六日
      、同年六月七日之遠期支票二紙，交與證人丁○○，作為
      證人丁○○投資前開土地買賣之獲利擔保，嗣於九十三年
      六月三日，甲○○佯稱「土地案已談成，但還要保證金一
      百三十萬元」等語，證人丁○○又陷於錯誤，再交付一百
      三十萬元予被告甲○○，惟被告甲○○、乙○○取得前揭
      二筆款項後，均用以清償個人買賣股票及積欠地下錢莊之
      債務等情，此有證人丁○○所書立之刑事告訴狀、追加告
      訴補充證據狀各一份附於臺灣臺北地方法院檢察署九十三
      年度發查字第二○一五號卷可資佐證（見該卷宗第一頁至
      第七頁、第十一頁至第十六頁）。臺灣臺北地方法院檢察
      署並針對上開證人丁○○所提出之告訴，於九十三年六月
      十一日分案偵查迄今（嗣於九十四年一月十四日移送本院
      併辦，惟該併辦應予退回，詳後述），業經本院調閱臺灣
      臺北地方法院檢察署九十三年度調偵字第四六○號卷宗（
      含九十三年度發查字第二○一五號、九十三年度偵字第一
      五一二○號）查核屬實。
（二）比對上開證人丁○○所告訴及自訴人本件自訴之犯罪事實
      ，均發生在九十三年四月間，且被告甲○○均係以買受松
      智路與信義路口之土地興建大樓需要資金為由，向證人丁○○及自訴人調度金錢，使得證人丁○○及自訴人各自陷
      於錯誤，分別交付一千二百萬元及六百三十萬元之款項，
      是以二者之犯罪時間緊接，犯罪手段相同，均係觸犯刑法
      第三百三十九條第一項詐欺取財罪嫌，故具有連續犯之裁
      判上一罪關係。而本件自訴人提起自訴之時間係九十三年
      九月六日，此見自訴狀上本院收狀戳上日期即明（見本院
      卷第一宗第一頁），故在自訴人提起本件自訴前，就被告
      甲○○、乙○○所涉之裁判上一罪之詐欺案件，已由檢察
      官開始偵查，而被告二人所涉之詐欺取財犯行，又非屬告
      訴乃論之罪，揆諸前揭法條，被告二人之詐欺取財犯行，
      自不得再行自訴。又自訴人另認被告二人涉犯刑法第三百
      五十六條之損害債權罪，惟自訴人既認被告二人所犯之詐
      欺取財罪與損害債權罪有裁判上一罪關係，而詐欺取財罪
      之法定刑為五年以下有期徒刑、拘役或科或併科一千元以
      下罰金，損害債權罪之法定刑為二年以下有期徒刑、拘役
      或五百元以下罰金，二相比較下，詐欺取財係屬較重之罪
      ，故依刑事訴訟法第三百十九條第三項但書規定，不得提
      起自訴之詐欺取財係較重之罪，則損害債權罪部分自亦不
      得提起自訴。
三、綜上，本件被告二人所涉之詐欺取財罪、損害債權罪，依上
    開說明，均不得提起自訴，爰不經言詞辯論，逕行諭知不受
    理之判決。
肆、退併辦部分（臺灣臺北地方法院檢察署九十三年度調偵字第
    四六○號、九十四年度偵字第四九一二號）：
一、移送併辦意旨略以：(一)被告甲○○原係國泰世華商業銀行萬
    華分行經理，因個人買賣股票失利及積欠地下錢莊債務，竟
    與其配偶及被告乙○○共同基於意圖為自己不法所有之概括
    犯意聯絡，明知渠二人僅受鄭榮洲委託協助向銀行辦理瑞智
    公司洽購臺北市○○區○○段五小段二九之二、二九之三、
    二九之四、二九之五、二九之六地號等五筆土地的貸款事宜
    ，並未受託與地主洽談買賣議約工作，竟於九十三年四月二
    十一日晚間十時許，在臺北市○○路五七八巷八弄三號二樓
    丁○○住處，向丁○○佯稱：「前開五筆土地均已和地主談
    妥買賣事宜，可與國泰世華商業銀行總行洽談興建之貸款計
    畫，並由元大建設公司興建大樓，但需斡旋金五百萬元交予
    地主，四十五天內可完成前揭作業，若願意投資，可獲取高
    額利潤，若建案未談成，保證原額退還」等語，使丁○○不
    疑有他，於九十三年四月二十二日與被告甲○○簽訂契約書
    ，並同時交付五百萬元投資款與被告甲○○，被告甲○○並
    同時簽發付款人均為國泰世華商業銀行萬華分行，面額均為
    三百萬元，票號分別為ＨＣ0000000號、ＨＣ000
    0000號，發票日分別為九十三年六月六日、同年六月七
    日之遠期支票二紙，交與丁○○，作為丁○○投資前開土地
    買賣之獲利擔保，嗣於九十三年六月三日，甲○○佯稱「土
    地案已談成，但還要保證金一百三十萬元」等語，致丁○○
    又陷於錯誤，再交付一百三十萬元予被告甲○○，惟被告甲○○、乙○○取得前揭二筆款項後，均用以清償個人買賣股
    票及積欠地下錢莊之債務（臺灣臺北地方法院檢察署九十三
    年度調偵字第四六○號）；(二)被告甲○○係國泰世華銀行新
    生分行經理，明知已無支付能力，竟意圖為自己不法之所有
    ，於九十二年九月間，在臺北市○○區○○路一段二一○號
    內，佯稱其因投資需要，向游邱祥借款七百五十二萬元，同
    時簽發等額支票四張予游邱祥，惟支票均因存款不足而遭退
    票，游邱祥始知受騙（臺灣臺北地方法院檢察署九十四年度
    偵字第四九一二號）。因認被告二人均涉犯刑法第三百三十
    九條第一項詐欺取財罪，而與本件有連續犯之裁判上一罪關
    係，移請併案審理云云。
二、然查：本件被告甲○○、乙○○被訴詐欺取財、損害債權部
    分，業經本院判決自訴不受理，而被告乙○○被訴使公務員
    登載不實部分，並經本院判決無罪，業如前述，是上開移送
    併辦意旨內所述之行為，均難認定與本案有何裁判上一罪關
    係，而均非本案起訴效力所及，本院無從併辦，應退還檢察
    官另行依法調查處理。
據上論斷，應依刑事訴訟法第三百四十三條、第三百零一條第一
項、第三百零七條、第三百三十四條，判決如主文。
中　 華 　民 　國 　九十四　 年  　九 　 月   十三 　 日
　　　            　　　臺灣臺北地方法院刑事第一庭
　　　　　　　　　　　　　　審判長法  官 陳興邦
                                  法  官 林婷立
                                  法  官 劉素如
上正本證明與原本無異。
如不服本判決，應於判決送達後10日內向本院提出上訴狀（應抄
附繕本）。
                                  書記官 陳俐妙
中　 華 　民 　國 　九十四　 年  　九 　 月   十三 　 日
